臺灣板橋地方法院民事判決　　　　　　　100年度重國字第3號
原　　　告　詹昭炳
訴訟代理人　劉志勇
被　　　告　交通部臺灣鐵路管理局
法定代理人　范植谷
訴訟代理人　鍾開榮律師
上列當事人間國家賠償事件，本院於民國100年9月20日言詞辯論
終結，判決如下：
    主  文
原告之訴及假執行之聲請均駁回。
訴訟費用由原告負擔。
    事實及理由
一、程序方面：按「依本法請求損害賠償時，應先以書面向賠償
    義務機關請求之。」、「賠償義務機關拒絕賠償，或自提出
    請求之日起逾三十日不開始協議，或自開始協議之日起逾六
    十日協議不成立時，請求權人得提起損害賠償之訴。」，國
    家賠償法第10條第1項及第11條第1項前段定有明文。查原告
    以被告交通部臺灣鐵路管理局應負國家賠償責任，而於民國
    100年1月24日先以書面向被告請求之，經被告於100年2月24
    日拒絕賠償等情，有被告等所提之拒絕賠償理由書附卷可稽
    （見本院卷第24頁），是原告提起本件訴訟，顯已踐行上開
    法定先行程序，核無不合。
二、原告主張：
  (一)訴外人楊孟霖係臺灣鐵路管理局樹林站之副站長，負責行車
    運轉及於列車到站後確認乘客上、下車安全之職務，為從事
    業務之人。楊孟霖本應注意往來列車之動態，於每次列車到
    站啟動前，必須在月台上確認乘客已上、下車完畢後，方能
    啟動關門號訊，通知列車長按下列車關門電磁閥使列車關門
    完畢，再依車側燈熄滅與否確認車門是否已關妥，確認所有
    車門均關妥、月台上之乘客亦均在安全範圍內後，始能開啟
    列車啟動號訊通知司機員啟動列車，以維護列車內及月台上
    乘客之安全。惟楊孟霖於97年1月5日22時16分許在樹林站執
    勤期間，適有2138次列車（EMU400型電聯車）由南往北駛入
    第2月台，依當時客觀情形能注意而未注意，疏無看見原告
    尚未下車完畢，且未離開列車危險範圍之外，竟仍開啟列車
    啟動訊號，使列車車門關閉（雖因車門未關妥而無法連鎖電
    力電路，致尚不能出力行駛，然已處於列車隨時可行進之狀
    態），導致原告隨身側背之背包及手提之禮盒夾於列車車門
    之內，而此時列車出力運轉前進，原告因反向拉力，重心不
    穩，跌落於月台下，遭列車輾過左手臂，因而受有左手臂外
    傷性截肢、左肘、腕及手指關節失能（活動度為零），左肘
    關節以下肌肉及感覺喪失、基能全廢之重傷，領有中度殘障
    手冊。本案業經鈞院98年度易字第3339號刑事判決，處楊孟
    霖有期徒刑6月在案。復本件原告於99年7月22日具刑事附帶
    民事起訴狀向鈞院起訴，為鈞院諭示應以國家賠償法請求為
    妥，故原告另於100年1月4日依國家賠償法具申請書向臺灣
    鐵路局請求，惟獲該局100年2月24日鐵運營字1000005468號
    函覆拒絕賠償。
  (二)「交通部臺灣鐵路管理局」為國營機構，其身分有國家交通
    大眾運輸之功能，其所僱（聘）請（用）之員工即具有公務
    員職等身分、支領國家薪俸，其公權力之行使，應係依職務
    （權）屬性不同而分，而無私經濟行為之適用。另有關時效
    消滅之題；原告於案發後均與行為人（即楊孟霖）進行刑事
    訴訟，輾轉繁節始於99年7月22日具狀刑事附帶民事損害賠
    償提訴，即確知侵權行為之損害，是本件有時效中斷情形。
    楊孟霖業務疏失造成原告之重傷，而減少工作能力，應自傷
    害造成之日即97年起至114年止，按每月工資新臺幣（下同
    ）42,272元，以霍夫曼計算法計算，總計7,461,680.996元
    。另原告左手臂外傷性截肢，除喪失工作能力，在外觀上造
    成原告嚴重之自閉精神受到重大打擊，現實客觀環境驟變所
    造成之負面影響極大，原告現年49歲，苗栗縣育民高級職業
    學校畢業，84年8月任職於三申機械股份有限公司擔任技師
    至97年1月（即案發後）。原告目前因本案造成左手臂永久
    性功能喪失（領有中度殘障手冊）之故，均找不到工作，故
    現無職業，均無收入。原告目前於91年以近500萬元價格貸
    款購得房屋乙間。與妻共同持有登記，現房屋貸款尚有約23
    0萬元，並無存款。目前舉家均由其妻外出打臨工，每月所
    得約2萬元收入維持家計，育有子女二名，分別為16歲及14
    歲。原告依法自得請求精神上之賠償，茲請求撫慰金200萬
    元，總計求償金額9,525,974元
  (三)本件發生後，因鐵路局並未將被告移送，導致原告延宕至97
    年6月27日具狀向臺鐵樹林站站長黃元有提告，然後再因被
    告執掌分工的問題，終於到同年11月17日又追加被告楊孟霖
    （故原告認為本件賠償請求權應於97年11月17日起算），追
    訴其刑事責任，由以上的情形可以看出，原告於案發時起，
    根本不知道賠償義務人係為何人。直迄99年刑事責任判決確
    定，嗣方知情於99年7月22日原告方具刑事附帶民事追訴賠
    償，鈞院99年度重訴字第452號可稽。是為追訴民事請求賠
    償日起計以時效之追訴。國家賠償法第8條第1項後段：「自
    損害發生時起，逾五年者亦同。」，本件係97年1月5日發生
    迄今亦屬時效期間。且二造於訴訟期間均有多次賠償調解未
    果，足可認定本件請求權時效應非以原告受損害日起算，在
    被告不法行為尚未判定之前，即是懷疑其損害與公務員之不
    法行為有關，非可當然認為請求權人已「實際知悉」該公務
    員之機關為賠償義務人。原告曾於98年7月20日向臺灣鐵路
    管理局「請求」醫療賠償，獲該局於98年8月18日鐵運營字
    第0980022155號函回復承認賠償醫療費用64,290元在卷，依
    民法第129條第1項第2款「承認」之規定，原告認為本件請
    求權之消滅時效有中斷情形。依據國家賠償法第8條。另原
    告於99年7月26日依法起訴刑事附帶民事損害賠償之訴，法
    院旋於同年12月24日開庭，庭後被告清楚表示願意給付100
    萬元以為賠償，被告已有時效利益拋棄的情形。鈞院應以民
    法第148條第2項規定裁判被告時效抗辯違反該條項法律意旨
    ，使原告受害得以回復，方符法理。
  (四)被告旅客乘車安全方向或車站秩序維護等相關應注意事項，
    均未對於有飲酒之旅客作一規範及限制，既被告身為大眾運
    輸之機構，並無針對旅客行為能力所作限制搭乘或警告之機
    制，況原告搭乘被告機關第2138號次列車期間，其上下車之
    行為秩序與一般乘客相同，並無脫序等行為發生，被告將較
    重之過失責任歸咎予原告之主張，實不合理。爰依國家賠償
    法第2條第2項後段規定提起本訴等語。併為聲明：1.被告應
    給付原告9,525,974元，及自起訴狀繕本送達之翌日起至清
    償日止，按年利率百分之五計算之利息。2.原告願供擔保，
    請准宣告假執行。
三、被告則以：
  (一)鈞院98年易字第3339號刑事判決認定：「被告依當時客觀情
    形，並無不能注意之情事，適有列車車廂內乘客詹昭炳，原
    應注意車門關閉時不得搶越上、下車，且依當時情形並無不
    能注意之情事，竟疏未注意關門警示音已響起且車門正在關
    閉中，仍執意搶越車門下車，致隨身之側背包遭列車車門夾
    住，楊孟霖竟亦疏未注意詹昭炳隨身之側背包遭列車車門夾
    住，尚未完全下車完畢，亦未站立在月台上之安全區域內，
    仍開啟列車啟動號訊，使列車雖因車門未關妥而無法連鎖動
    力電路，致尚不能出力行駛，但已處於隨時可行進之狀態，
    俟詹昭炳將側背包拉出車門後，列車因車門關妥而可出力運
    轉前進，因而造成詹昭炳重心不穩摔落月台下，因而受有左
    手臂外傷性截肢、左肘，腕及手指關節失能活動度為零，左
    肘關節以下肌力及感覺喪失，機能全廢之重傷」，顯與卷內
    客觀事證不相符合，且違反常理與經驗法則。
  1.關於原告陳述乘坐、下車車廂位置前後顯有瑕疵部分：原告
    於97年1月28日警訊筆錄供述：「我坐在2138次電聯車最後
    一節車廂，至樹林站後我要下車時，背包及左手臂被電聯車
    車門夾住，列車啟動後，我被拉了一下，待列車離站後，我
    就被甩下月台軌道，只知道被不明人士拉上月台」。鈞院刑
    事判決固以調查報告所載原告趴在月台上標示第10車之位置
    ，應較原告之證述內容為可信，可推認該處即係原告下車、
    摔落之位置，亦即原告所乘坐、下車之車廂應係在第4節之
    前（往車頭行駛方向）。原告所稱伊係坐在最後1節車廂云
    云，應有誤會。
  2.關於原告陳述乘坐車廂遭車門夾住，前後顯有瑕疵部分：
    (1)依臺鐵局99年1月29日鐵機行字第0990001623號函附件「
    EMU400型自動門操作說明」之記載：「……，其操作情形如
    下：(1)全列車自動門關妥後，司機駕駛室內自動門關門指示
    燈亮，列車即可出力運轉。(2)當其中任一自動門未關妥或自
    動門偵測電路故障時，致司機駕駛室內自動門關門指示燈不
    亮影響列車不能出力，此時要去查修自動門，如認為只是自
    動門偵測電路故障無安全之虞，可將司機駕駛室自動門與動
    力連鎖之隔離開關扳至隔離位，列車即可出力運轉。(3)當列
    車長操作關門後司機駕駛室內自動門關門只是燈不亮影響全
    列車不能出力，確認係自動門所致，請先將該自動門關妥鎖
    好並拉上安全鍊條，再聯絡司機將司機駕駛室自動門與動力
    連鎖之隔離開關扳至隔離位，列車即可出力運轉。」另依證
    人（即列車長）林新烽於鈞院刑事判決供述：「我們把列車
    停妥後，我壓警鈴鳴響以後，然後我按開關把車門打開，然
    後我下車站在月台上，站在列車的第四車的車廂位置，……
    ，然後要站在月台上以目視的方式確認旅客的上下車的情形
    ，當旅客上下車完畢的時候，然後被告於列車開車時間到，
    確認旅客上下車完畢，被告確認旅客都安全無虞時，被告向
    我做了要我關車門的號訊，當時我人站在月台上，我再次確
    認旅客上下車安全無虞，我就在月台上按下位於車門旁邊的
    關門警鈴，我的習慣動作都是鳴響二到三秒，關門警鈴響的
    時候，我人是同時站在月台上並看著列車的車門，然後我確
    認沒有旅客上下車安全無虞時，然後我再按關門的按鈕，其
    他的車門都會關閉起來，但是我按的這個車廂車門是不會關
    起來的，這時我人還是在月台上的，我已經確認其他車門的
    燈都熄滅了，確認旅客上下車完畢後，我人再上車關閉我的
    這個車門」。證人林新烽係全部旅客下車安全無虞時，然後
    再按關門的按鈕，其他的車門都會關閉起來，但是其站立第
    四車車廂車門是不會關起來的，這時證人林新烽還是在月台
    上，且需確認旅客上、下車完畢後，證人再上車關閉第四車
    車廂的車門。證人林新烽於關閉第四車車廂的車門後，本件
    系爭2138次列車（EM400型電聯車）始能出力行駛。 鈞院刑
    事判決所認：俟詹昭炳將側背包拉出車門後，列車因車門關
    妥而可出力運轉前進，因而造成詹昭炳重心不穩摔落月台下
    ，顯與卷內客觀事證不相符合。
  3.本件若認原告左手臂肱股粉碎性骨折（該傷害係屬機械性壓
    碎傷）之傷害，係原告遭車門夾住而致之受傷，亦顯與卷內
    之客觀事證，不相符合：原告於原審供述遭車門夾住之情節
    ：……「在我還沒有下車完成的時候，火車車廂的門已經關
    了，當時我去參加別人的喜宴，所以我的左手有提了兩盒禮
    盒還有右上左下揹著背包，當車廂門關的時候，我的禮盒及
    背包來不及拿出來，我身上斜背的背包被車門給夾住，但是
    我的左手有伸出車廂外，但是禮盒還在門裡面，所以沒有辦
    法拉出來，我的身體沒有任何部位是被車門夾住的，然後火
    車就啟動了，我就被拉了一下，因為火車的力量太大，然後
    我整個人就掉落在月台下……。」、「夾到背包的左下角，
    並不是夾住背包的背帶（證人提出當時事發所背的背包，手
    指被夾的部位）。審判長請證人當庭繪製背包被門夾住之部
    位，交兩造閱覽，附卷」、「我是說我的背包被夾住，禮盒
    是掉落在火車裡面，並不是說我的左手被夾住」。原告於
    鈞院供述遭車門夾住之情節：「法官問：當時除手斷掉外，
    身體其他地方有無受傷？原告：沒有。法官問：還有無印象
    ，你手會被車門夾住？原告答：是背包被夾到，力量很大，
    我想辦法要掙脫。法官問：究竟是背包被夾到，還是夾到你
    的手？原告答：夾到我的背包。法官問：夾到背包，你用力
    拉，也不用受到如此傷害？原告答：當時我是用力拉扯，後
    來就是很痛，以後記憶就不知道。」依長庚醫院函覆原審法
    院（九九）長庚院法字第○四九四號函說明原告左手臂傷害
    病歷為：左手臂肱股粉碎性骨折（該傷害係屬機械性壓碎傷
    ）。本件原告若遭車門夾住拉扯所受之傷害，必為拉扯所造
    成之傷勢，且為右肩拉扯受傷，此為論理及經驗法則之論斷
    。則本件若認原告左手臂肱股粉碎性骨折（該傷害係屬機械
    性壓碎傷）之傷害，係原告遭車門夾住而致之受傷，亦顯與
    卷內之客觀事證，不相符合。
  4.鈞院刑事判決理由認定：原告遭車門夾住，係發生在證人林
    新烽上車關閉第4節車廂車門以後之時點，顯與卷內客觀事
    證不符，且違常理經驗法則：證人林新烽於列車停妥後，下
    車站在月台上，係站在列車的第四車的車廂位置，鈞院刑事
    判決推斷原告乘坐，下車的車廂為第四車以前，且證人已供
    述伊確曾有確認旅客上、下車安全無虞。則鈞院刑事判決卻
    就證人說明之上開合理事證，何以不足採，並未於判決理由
    予以說明。若依  鈞院刑事判決之推論，原告下車遭車門夾
    住之情節，證人林新烽完全未看到；且  鈞院刑事判決理由
    第9頁倒數第2行至第10頁第1～4行所載：「惟本件事故係車
    門關閉後發生在列車第4節車廂以前（往車頭行駛方向）之
    車廂車門邊，業經本院認定如上，從證人林新烽斯時位於車
    廂內透過玻璃往月台觀看其他車廂車門之視角而言，非但不
    易觀察，且受車體阻擋，證人林新烽未必均能注意及此，是
    其所言自不足以作為有利被告之認定」，似推斷認定原告遭
    車門夾住，係發生在證人林新烽上車關閉第4節車廂車門以
    後之時點，若依  鈞院刑事判決理由上開之認定，亦顯與上
    開卷內客觀事證不相符合，更違反論理法則及常理經驗。
  5.鈞院刑事判決推斷原告於車門關閉，急搶下車之際，手提袋
    遭車門夾住，因重心不穩摔落月台下，亦有遭列車碾壓，且
    係於列車剛啟動，尚未完全脫離月台之際即發生，亦顯違反
    論理及經驗法則：鈞院刑事判決係推斷原告乘坐、下車摔落
    之位置，亦即原告所乘坐、下車之車廂應係在第4節之前（
    往車頭行駛方向）。而原告於原審係供述：「手傷是摔落月
    台而受傷的。手傷不是因為與火車拉扯受傷的，是我摔下月
    台造成受傷的。要下車的時候，沒有看到列車長或是站務員
    ，因為可能距離太遠，可能沒有看到我，照理列車長應該要
    站立在最後一節車廂那裡，但是我沒有看到人。當天是坐在
    最後一節車廂」。本件系爭2138次列車進入樹林站月台時，
    火車與樹林站月台之間縫，不可能造成原告摔落月台下鐵軌
    之情形。
  6.鈞院刑事判決認定原告於案發當時精神狀況良好，亦顯與卷
    內客觀事證不相符合：鈞院刑事判決雖認：「據證人即富岡
    站剪票員張鴻川於警訊時證稱：伊有看到原告於97年1月5日
    20時40分許刷卡經過富岡站閘門，當時原告之精神狀況良好
    等語」。惟證人林新烽於鈞院刑事判決證稱：伊於當日列車
    行經楊梅、中壢附近時，巡視到第3節車廂北端廁所旁邊之
    走道有發現嘔吐物。鐵路警員桃正智處理「0105」旅客意外
    受傷案報告書第三項記載：「……，檢查傷者全身酒味，且
    有嘔吐物，……」。證人黃元有於97年11月5日偵訊時供述
    ：「據我所知詹之所以會墜車跟他當時意識模糊有很大關係
    。當時他在車廂內就已有嘔吐情形，墜車後在月台上也是吐
    了滿地，我們後來送醫有請亞東醫院有酒測紀錄」。又新北
    市政府消防局之移送公文亦記載「患者酒醉胡言亂語，於月
    台跌下鐵路」。依本件原告之醫院病歷，入院主訴為「家屬
    代述病患1/5下班後參加同事婚宴，酒後坐火車下車後回家
    走路行經月台時被火車擦撞，故送至LER，後OP on endo入
    958進一步治療」。
  (二)鈞院98年易字第3339號刑事判決亦認定，本件事故之發生，
    原告應負情節較重之過失責任。則原告亦應負與有過失責任
    。
  (三)本件原告於  鈞院另案99年重訴字第452 號原告請求被告楊
    孟霖損害賠償事件，業經原告於100年1月6日撤回民事起訴
    在案可稽。原告明知其於97年1月5日22時18、17分許，原告
    搭乘被告機關2138次列車，在樹林站發生本件事故。本件無
    論係以97年1月5日抑或原告主張其於97年11月17日始追加刑
    事被告楊孟霖為請求權可行使之起算日，惟原告迨至100 年
    1月24日始具聲請書向被告交通部臺灣鐵路管理局請求國家
    賠償，並於100年3月30日始提出本件民事國家賠償之起訴請
    求。原告請求本件國家賠償顯已罹於時效消滅，被告爰依法
    抗辯時效逾期，尚無原告所主張民法第148條第2項權利濫用
    之情形。又被告並無任何時效利益拋棄之情事，原告以案外
    人楊孟霖於刑事第二審判決前，臺灣高等法院法官勸諭和解
    之過程，作為本件被告機關有時效利益拋棄之主張，於法顯
    屬無據，原告聲請傳訊證人楊尚賢亦無必要。
  (四)民法第130條明定，時效因請求而中斷者，若於請求後六個
    月內不起訴，視為不中斷。換言之，若依原告所認原告於98
    年7月20日以律師函請求，亦即需於99年1月20日（請求後6
    個月）內起訴，始生中斷時效之效力。原告卻誤認上開民法
    第130條之規定，認定時效應自98年7月20日請求後，重新起
    算二年時效，顯屬誤解法令。另被告於98年8月18日以鐵運
    營字第0980022155號函回復表示該局依交通部所頒之「鐵路
    行車及其他事故損害賠償暨補助費發給辦法」規定，同意給
    付醫藥補助費64,294元，惟被告覆函係依鐵路行車及其他事
    故損害賠償暨補助費發給辦法第四條第二項第（一）款之規
    定：「鐵路機構因行車或其他事故，致人死亡或傷害，而證
    明其事故之發生，非可歸責於鐵路機構者，對於受害人之死
    亡或傷害，仍應酌給卹金或醫藥補助費，其發給標準如下：
    第二項因受害人之過失所致者，第（一）款受害人為旅客，
    其死亡者，最高金額十萬元；其受傷者，核實補助醫藥費，
    最高金額不超過七萬元」。則被告依上開規定，係認本件事
    故非可歸責於被告之鐵路機構，且係原告之過失所致，爰審
    核補助醫藥補助費用64,294元。尚非被告承認本件事故係可
    歸責於鐵路機構，亦非被告向原告（即請求權人）表示承認
    其國家損害賠償請求權存在之觀念通知而言，更非被告承認
    損害賠償請求權存在等語，資為抗辯。併為答辯聲明：1.原
    告之訴及假執行之聲請均駁回。2.如受不利判決，被告願供
    擔保，請准宣告免為假執行。
四、兩造不爭執之事實（堪信為真）：
  (一)楊孟霖係臺灣鐵路管理局樹林站之副站長，負責行車運轉及
    於列車到站後確認乘客上、下車安全之職務，為從事業務之
    人，於97年1月5日22時16、17分許在樹林站值勤期間，適有
    2138次列車（EMU400型電聯車）由南往北駛入第2月台，楊
    孟霖本應注意往來列車之動態，於每次列車到站啟動前，必
    須在月台上確認乘客已上、下車完畢後，方能啟動關門號訊
    ，通知列車長按下列車關門電磁閥使列車關門完畢，再依車
    側燈熄滅與否確認車門是否已關妥，確認所有車門均關妥、
    月台上之乘客亦均在安全範圍內後，始能開啟列車啟動號訊
    通知司機員啟動列車，以維護列車內及月台上乘客之安全，
    且依當時客觀情形，並無不能注意之情事，適有列車車廂內
    乘客詹昭炳（即原告），原應注意車門關閉時不得搶越上、
    下車，且依當時情形並無不能注意之情事，竟疏未注意關門
    警示音已響起且車門正在關閉中，仍執意搶越車門下車，致
    隨身之側背包遭列車車門夾住，楊孟霖竟亦疏未注意原告隨
    身之側背包遭列車車門夾住，尚未完全下車完畢，亦未站立
    在月台上之安全區域內，仍開啟列車啟動號訊，使列車雖因
    車門未關妥而無法連鎖動力電路，致尚不能出力行駛，但已
    處於隨時可行進之狀態，俟原告將側背包拉出車門後，列車
    因車門關妥而可出力運轉前進，因而造成原告重心不穩摔落
    月台下，因而受有左手臂外傷性截肢、左肘，腕及手指關節
    失能活動度為零，左肘關節以下肌力及感覺喪失，機能全廢
    之重傷等情，業經本院98年度易字第3339號及臺灣高等法院
    99年度上易字第2225號判決，而於100年1月25日判決確定（
    見本院卷第9至22 頁及第77至79頁之判決書）。
  (二)原告於98年7月20日委請楊尚賢律師函請被告賠償原告部分
    醫療費用，被告於98年8月18日函覆同意給付醫藥補助費64,
    294元（見本院卷第75至76頁、第107至110頁之律師函及被
    告機關函）。
  (三)原告於99年7 月29日對於被告楊孟霖提起刑事附帶民事起訴
    ，案號為99年度重附民字第29號，經本院刑事庭於99年8 月
    27日以該案號裁定移民事庭，本院民事庭於99年12月14日收
    案，案號為99年度重訴字第452號，嗣由原告於100年1 月11
    日向本院遞狀表示撤回起訴在案（見本院卷第69頁被告提出
    之民事聲請狀）。
五、經本院於100年9月20日與兩造整理並協議簡化之爭點為（見
    本院卷第118頁反面）：(一)原告請求有無罹於請求權時效？
    (二)原告依國家賠償法第2條第2項後段請求有無理由？(三)原告
    是否與有過失？茲就上開爭點及本院得心證之理由分述如下
    ：
  (一)按消滅時效，自請求權可行使時起算；時效完成後，債務人
    得拒絕給付；因侵權行為所生之損害賠償請求權，自請求權
    人知有損害及賠償義務人時起，二年間不行使而消滅，民法
    第128條前段、第144條第1項、第197條第1項前段分別定有
    明文。另按公務員於執行職務行使公權力時，因故意或過失
    不法侵害人民自由或權利者，國家應負損害賠償責任。公務
    員怠於執行職務，致人民自由或權利遭受損害者亦同。賠償
    請求權，自請求權人知有損害時起，因2年間不行使而消滅
    ，自損害發生時起，逾5年者亦同。國家損害賠償，除依本
    法規定外，適用民法規定。國家賠償法第2條第2項、第8條
    第1項、第5條亦分別定有明文。是依國家賠償法提起損害賠
    償，其有關之消滅時效，自應適用民法之規定。又國家賠償
    法第8條第1項所謂之知有損害，須知有損害事實及國家賠償
    責任之原因事實，國家賠償法施行細則第3條之1定有明文。
    至所謂知有國家賠償責任之原因事實，指知悉所受損害，係
    由於公務員於執行職務行使公權力時，因故意或過失不法行
    為，或怠於執行職務，或由於公有公共設施因設置或管理有
    欠缺所致而言。故關於侵權行為損害賠償請求權之消滅時效
    ，應以請求權人實際知悉損害及賠償義務人時起算，非以知
    悉賠償義務人因侵權行為所構成之犯罪行為經檢察官起訴，
    或法院判決有罪為準（最高法院72年臺上字第738號判例意
    旨參照）。是以請求權人若實際知悉損害及賠償義務人時，
    即得起算時效，非以知悉賠償義務人因侵權行為所構成之犯
    罪行為經檢察官起訴，或法院判決有罪為準，亦不以賠償義
    務人坦承該侵權行為之事實為必要，至該賠償義務人於刑事
    訴訟中所為之否認或抗辯，或法院依職權所調查之證據，亦
    僅供法院為判刑論罪之參酌資料而已，不影響請求權人原已
    知悉之事實，更屬當然之解釋。
  (二)原告主張於本件事故發生後，因鐵路局並未將被告楊孟霖移
    送，致原告延宕至97年6月27日具狀向臺鐵樹林站站長黃元
    有提告，然後再因被告執掌分工的問題，終於到同年11月17
    日又追加被告楊孟霖，故原告認為本件賠償請求權應於97年
    11月17日起算云云。經查，原告既自陳其因本件事故而受有
    上開重傷，復於97年6月27日具狀向臺鐵樹林站站長黃元有
    提告，然後再因被告執掌分工的問題，終於到同年11月17日
    又追加被告楊孟霖，足見原告於97年1月5日本件事故發生時
    即知其受有上開重傷之損害及上開站長黃元有或副站長即被
    告楊孟霖所屬之被告機關為本件國家賠償之賠償義務機關至
    明，則依上開說明，本件原告之國家賠償請求權之消滅時效
    ，應自97年1月5日起算，更退一步言之，縱認本件依原告所
    主張之97年11月17日起算賠償請求權之2年時效期間有理由
    ，至遲亦應於97年11月17日起算，乃原告竟遲至100年1月24
    日，始向被告提出國家賠償之請求，而有被告100年2月24日
    鐵運營字第1000005468號函暨拒絕國家賠償理由書附卷可稽
    （見本院卷第23至24頁），顯已逾2年之請求權時效，被告
    自得以請求權已罹於時效為由，而為消滅時效之抗辯，進而
    拒絕給付。至原告主張其係自99年上開刑事責任判決確定，
    嗣方知情於99年7月22日（應係99年7月29日）原告方具刑事
    附帶民事追訴賠償，消滅時效應自此時起算云云，揆諸上開
    說明，自無足取。另本院98年度易字第3339號及臺灣高等法
    院99年度上易字第2225號判決，雖於100年1月25日始判決確
    定，亦不影響本件國家賠償請求權時效之起算日期。再者，
    國家賠償法第8條第1項後段之5年時效期間係指請求權人不
    知有損害之情形而言，原告既已知有損害，即應適用國家賠
    償法第8條第1項前段之2年時效期間，自無適用同法第8條第
    1項後段5年時效期間之餘地。
  (三)按「消滅時效，因左列事由而中斷：一、請求。二、承認。
    三、起訴。」、「時效因請求而中斷者，若於請求後六個月
    內不起訴，視為不中斷。」、「時效因起訴而中斷者，若撤
    回其訴，或因不合法而受駁回之裁判，其裁判確定，視為不
    中斷。」，民法第129條第1項、民法第130條、民法第131條
    定有明文。又民法第一百二十九條第一項第二款所謂之承認
    ，為認識他方請求權存在之觀念表示，僅因債務人一方行為
    而成立，此與民法第一百四十四條第二項後段所謂之承認，
    須以契約為之者，性質迥不相同。又債務人於時效完成後所
    為之承認，固無中斷時效之可言，然既明知時效完成之事實
    而仍為承認行為，自屬拋棄時效利益之默示意思表示，且時
    效完成之利益，一經拋棄，即恢復時效完成前狀態，債務人
    顯不得再以時效業經完成拒絕給付（最高法院50年臺上字第
    2868號判例意旨參照）。時效完成後，債務人所為之承認，
    不生中斷時效之問題，而本院五十年台上字第二八六八號判
    例所稱債務人明知時效完成之事實而仍為承認行為，應屬拋
    棄時效利益之默示意思表示云云，係指債務人就請求權時效
    之完成有所認知，而仍為承認行為而言（最高法院88年度臺
    上字第190號裁判意旨參照）。經查，原告遲至100年1月24
    日，始向被告提出國家賠償之請求，顯已逾2年之請求權時
    效等情，已如前述，是本件原告於100年4月6日起訴時雖距
    其向被告於100年1月24日提出國家賠償之請求，尚未逾6個
    月期間，亦因原告向被告提出國家賠償之請求，已逾2年之
    請求權時效，被告自得以請求權已罹於時效為由，而為消滅
    時效之抗辯，進而拒絕給付。又原告於98年7月20日委請楊
    尚賢律師函請被告賠償原告部分醫療費用等情，雖亦已如前
    述，惟查，原告於98年7月20日向被告請求賠償後，至遲應
    於99年1月20日對於被告起訴，始生時效中斷之效力，乃原
    告至100年4月6日始對於被告起訴，依民法第130條規定，視
    為不中斷。至原告於99年7月29日對於被告楊孟霖提起刑事
    附帶民事起訴，案號為99年度重附民字第29號，經本院刑事
    庭於99年8月27日以該案號裁定移民事庭，本院民事庭於99
    年12月14日收案，案號為99年度重訴字第452號，嗣由原告
    於100年1月11日向本院遞狀表示撤回起訴在案等情，已如前
    述，則依民法第131條規定，視為不中斷。況原告對於被告
    楊孟霖起訴與本件原告對於被告交通部臺灣鐵路管理局之起
    訴，係屬二回事，自不可引前者之起訴作為本件賠償請求權
    時效中斷之依據。次查，原告於98年7月20日委請楊尚賢律
    師函請被告賠償原告部分醫療費用，被告於98年8月18日函
    覆同意給付醫藥補助費64,294元等情，雖已如前述。惟查，
    原告主張被告同意給付醫藥補助費64,294元，依民法第129
    條第1項第2款「承認」之規定，本件請求權之消滅時效有中
    斷情形等語，為被告所否認，而抗辯如上，而依本院卷第75
    至76頁、第109至110頁之被告機關函所示，被告係依交通部
    頒之「鐵路行車及其他事故損害賠償暨補助費發給辦法」規
    定，同意給付醫藥補助費64,294元，足見上開64,294元並非
    賠償金至明。又依上開「鐵路行車及其他事故損害賠償暨補
    助費發給辦法」（見本院卷第111頁）第3條及第4條之規定
    ，第3條係屬因可歸責於鐵路機構之行車或其他事故，致人
    死亡或傷害者，除醫療費用由鐵路機構負責支付外，其賠償
    標準如下：一、受害人重傷者，140萬元，二、受害人能證
    明其受有更大損害者，得就其實際損害，請求賠償。另第4
    條係鐵路機構因行車或其他事故，致人死亡或傷害，而能證
    明其事故之發生，非可歸責於鐵路機構者，對於受害人之死
    亡或傷害，仍應酌給卹金或「醫藥補助費」，其發給標準如
    下：一、非因受害人之過失所致者：(一)受害人為旅客，其重
    傷者，最高金額140萬元。(二)受害人非旅客者，按前目之標
    準減半辦理。二、因受害人之過失所致者：(一)受害人為旅客
    ，其受傷者，核實補助醫藥費，最高金額不超過7萬元。(二)
    受害人非旅客者，不予補助。但得按實際情形酌給慰問金，
    其最高金額不超過5萬元。由此可見，被告係給付原告醫藥
    補助費64,294元，並無給付原告任何賠償，自與民法第129
    條第1項第2款之「承認」規定不符。末查，原告雖主張原告
    於99年7月26日（應係99年7月29日）依法對於被告楊孟霖提
    起刑事附帶民事損害賠償之訴，法院旋於同年12月24日開庭
    ，庭後被告清楚表示願意給付100萬元以為賠償，被告已有
    時效利益拋棄的情形等語，亦經被告否認之，而抗辯如上，
    核原告此部分之主張，姑不論原告並未舉證以實其說，而不
    足採，退步言之，縱認原告此部分之主張為真，亦因係另案
    被告楊孟霖表示願意給付100萬元以為賠償，核與本件被告
    交通部臺灣鐵路管理局無涉，自不得據此而認本件被告有何
    時效利益拋棄的情形。
  (四)基上，原告對於被告之國家賠償請求權，既經被告以罹於消
    滅時效為由抗辯成立，被告自得拒絕給付。原告於98年7月
    20日向被告請求賠償不生時效中斷之效力。被告係給付原告
    醫藥補助費64,294元，並無給付原告任何賠償，自與民法第
    129條第1項第2款之「承認」規定不符。被告亦無時效利益
    拋棄的情形。是原告依國家賠償法第2條第2項後段規定，訴
    請被告賠償，即屬無據，不應准許。本件原告依國家賠償法
    第2條第2項後段之請求既無理由，則原告是否與有過失？即
    無庸再予審酌。
六、從而，原告依國家賠償法第2條第2項後段規定，請求被告給
    付如訴之聲明所示，為無理由，應予駁回。原告之訴既經駁
    回，其假執行之聲請即失所附麗，應併予駁回。
七、本件事證已臻明確，兩造其餘攻擊、防禦方法及舉證，經本
    院審酌後，認對於判決結果均無影響，爰不一一論述，併此
    指明。
八、據上論結，本件原告之訴為無理由。依民事訴訟法第78條判
    決如主文。
中    華    民    國    100   年    9     月    30    日
                  民事第三庭    法  官  楊千儀
以上正本係照原本作成。
如對本判決上訴，須於判決送達後20日內向本院提出上訴狀（需
按他造人數附繕本，勿逕送上級法院）。如委任律師提起上訴者
，應一併繳納上訴審裁判費。
中    華    民    國    100   年    9     月    30    日
                                書記官  劉鴻傑